高雄高等行政法院判決
　　　　　　　　　　　　　　　九十六年度訴字第七二八號
　　　　　　　　　　　　　九十.
原　　　告　高得螺絲股份有限公司
代　表　人　甲○○
輔　佐　人　戊○○
被　　　告　財政部高雄關稅局
代　表　人　乙○○局長
訴訟代理人　丙○○
　　　　　　丁○○
上列當事人間因虛報進口貨物產地事件，原告不服財政部中華民
國九十六年六月二十二日台財訴字第０九六００一八二五九０號
訴願決定，提起行政訴訟。本院判決如下：
    主  文
原告之訴駁回。
訴訟費用由原告負擔。
    事  實
甲、事實概要：
緣原告於民國（下同）九十四年六月九日委由凱德報關股份有限
公司（下稱凱德公司），向被告所屬前鎮分局報運進口螺絲（HE
X NUT）乙批（報單號碼：第BC/九四/W一二六/五五○六號），
原申報產地為馬來西亞。為加速貨物通關，被告准先依關稅法第
十八條第一項規定徵稅放行，事後再加審查。嗣經被告於九十四
年十月二十六日以高普核字第０九四一０一八一四七號函通知實
施事後稽核，根據駐馬來西亞代表處經濟組（下稱駐馬經濟組）
查得資料及原告之匯款資料，發現系爭貨物原產地為中國大陸。
因產地與原申報不符，且屬經濟部尚未開放准許進口之大陸物品
項目，認原告報運貨物進口，涉有虛報進口貨物產地，逃避管制
情事，復因涉案貨物已放行無法處分沒入，乃依海關緝私條例第
三十七條第三項轉據第三十六條第一項、第三項規定，處涉案貨
價二倍之罰鍰計新台幣（下同）一、三一八、五一０元。原告不
服，申請復查結果，未獲變更；提起訴願，亦遭決定駁回；遂提
起本件行政訴訟。
乙、兩造之聲明：
一、原告聲明求為判決：
（一）訴願決定及原處分（含復查決定）均撤銷。
（二）訴訟費用由被告負擔。
二、被告聲明求為判決：
（一）原告之訴駁回。
（二）訴訟費用由原告負擔。
丙、兩造主張之理由：
一、原告起訴意旨略謂：
（一）按稽徵機關為調查有關罰鍰及課稅事實關係，可以援用一
      切適當的證據方法，惟不能任意選擇證據方法，其為查明
      事實所為任何協力義務之要求，均必須是必要的以及適當
      的、並應可以履行的、合乎比例原則的以及有期待可能的
      。如當事人客觀上或主觀上不能履行的協力事項，或要求
      被協力的事項如是過度或過份，侵害其基本權力的核心內
      容，或公開足以影響其生存的營業或業務秘密，即屬不可
      期待。凡不必要、不合比例、不可能或無期待可能之協力
      要求，均違反裁量的法律界限，構成違法的決定。另縱令
      當事人違反協力義務，稽徵機關仍應就其他證據調查結果
      ，進行決定，非必為不利當事人之處分。
（二）本件前經被告於九十四年十月二十六日高普核字第０九四
      一０一八一四七號函，要求原告提供相關文件，以供查核
      認定產地事宜。原告旋即檢附馬國出口商NAGA KENCANA S
      DN BHD（下稱N公司）所提供之發票、裝箱單、原告與N公
      司之買賣合約、付款證明、系爭貨物產地證明書、N公司
      與製造商PENINSULAR FASTENERS BHD（下稱P公司）之買
      賣合約、製造工廠登記證、提貨單、貨櫃動態表，請被告
      審酌原產地歸屬。又海關因業務需要，固可查證進口貨物
      原產地之歸屬，惟應依進口貨物原產地認定標準及進口貨
      物原產地認定標準參考事項（下稱參考事項）之規定，要
      求進口人協力提供相關文件與資料，且此項要求必須是必
      要的、適當的、有相當之牽連關係的、合乎比例原則的，
      否則即屬違反行使裁量權原則。經查，本件爭點為來貨「
      產地」之認定，依參考事項第二點、第五點、第六點之規
      定，被告僅能要求原告提供運送文件、貨櫃動態表、產地
      證明、雙方買賣契約、原出口商出口資料等相關文件，原
      告並無提供付款憑證（明細），以及付款會計帳冊與公司
      資產負債表之義務。蓋原告並非涉及虛報進口貨物價值、
      數量或繳驗偽造、變造、不實之發票等事項，需藉助原告
      付款憑證，進行核對是否有低報價格或以多報少，逃漏進
      口稅捐之情形。且現今國際貿易往來頻繁，基於節稅或業
      務秘密之考量，交易之貨款經由他國或境外公司支付，並
      不足為奇。又付款憑證（明細）係表彰買賣標的之價格及
      支付貨款之證明，縱令有付款不明之情形，此乃買賣雙方
      貿易糾紛，屬私法上違約或債務不履行層面，而資產負債
      表記載公司營運盈虧，以及與往來銀行借貸情形，此二者
　　　均與貨物產地之認定毫無關連。故被告以參考事項所未規
　　　定之方法，強制要求原告提供付款憑證（明細）與資產負
    　債表之行為，實屬不當且非必要，侵犯原告營業秘密，有
      違憲法保障人民權利之意旨。被告因違憲或不當稽核所取
      得之事證，為有效保護基本權利，不論原告是否同意，均
      不得認定為證據資料而加以利用。
（三）次按出口地報單僅為認定原產地參考資料之一種，非唯一
      之認定基準，且其所記載之事項（如貨物名稱、生產國別
      、納稅義務人、收貨人、船名航次、貨櫃號碼、數量．．
      ．等），均可借助其他資料或文件（如產地證明書、買賣
      合約、裝箱單、提貨單、發票、貨櫃動態表．．．等）佐
      證其真偽。倘出口報單所應記載之事項不明或欠缺，即無
      法發揮證明待證事實之功能。故原告所提供欠缺報單號碼
      之出口報單無證據能力，被告不得引據適用，作為產地認
　　　定之參考資料，亦不可間接推論原告確有虛報貨物產地之
      行為。揆諸行政程序法第四十三條及參考事項第五點及第
      六點、第七點、第八點、第十一點等規定，原告即便未能
      完整提供系爭貨物出口地海關報單，惟被告仍應就原告所
      提供之其他文件或資料，踐行法定查證之工作後認定其產
      地，方符行政法所揭櫫程序正義之原則。另按海關為實施
      事後稽核，固可要求進口人提供相關文件與資料，惟此項
      要求應為必要的、適當的，且與海關查證之事項有相當之
      因果關係，亦不可過度或侵害進口人營業或業務秘密。又
      「公法之適用，以明文規定者為限，．．．自不得以他法
    　之規定而類推適用，此乃適用法律之原則。」最高行政法
    　院六十年判字第四一七號判例意旨載明。經查，海關實施
      事後稽核，已於海關事後稽核實施辦法明確規範，故被告
      實施事後稽核，應依海關事後稽核實施辦法規定辦理。又
      海關事後稽核實施辦法第五條第二項規定：「海關認有進
      一步查證之必要者，得經進口人提供承諾書，同意海關向
      金融機構調取與進出口貨物有關之資料」後始得為之。惟
      被告實施事後稽核稽核人員，並未依據前揭規定，徵得原
      告同意並提供承諾書，即逕自向中央銀行外匯局、華南商
      業銀行（下稱華南銀行）調取相關資料，故被告因違法稽
      核所取得之前揭事證，為有效保護基本權利，均不得認定
      為證據資料，而加以利用，作為處分之依據。
（四）又按認定事實，須憑證據，不得出於臆測或推論，倘無證
      據足資認定有堪以構成行政罰要件之事實存在，則其處罰
      即不能認為合法（最高行政法院六十一年判字第七０號、
      六十二年判字第四０二號、七十五年判字第三０九九號判
      例參照），至所謂「證據」應以積極而洽當者，始足當之
      。財政部四十八年台財稅第０八四四一六號令亦認為違章
      漏稅事件之處理，應從證據認定其事實存在為必要條件，
      不得以猜度臆測之詞或不肯定之證據為課稅之唯一條件。
      又「當事人主張有利於己之事實者，就其事實有舉證之責
      任」，民事訴訟法第二百七十七條前段定有明文，此一規
      定依行政訴訟第一百三十六條規定，並準用於行政訴訟。
      又當事人主張有利於己之事實者，即有提出證據證明其事
      實真實性之責任，當事人不能盡舉證責任，或所舉之證據
      不能或不足證明所主張之事實為真正時，即須負有受到敗
      訴判決之危險。稅捐債務客觀舉證責任之分配，我國通說
      及實務見解係採規範理論，該說認為應依據實體法上所規
      定法律要件之分類，決定舉證責任之歸屬，亦即於事實不
      明時，其不利益原則上應歸屬該事實導出有利法律效果之
      當事人負擔。故關務行政訴訟罰鍰或沒入行政罰之構成要
      件事實，依規範理論撤銷訴訟之舉證責任分配，應由海關
      即被告負舉證責任。即便原告所提供之馬國出口報單無報
      單號碼、付款憑證有異，以及N公司已停止營業，充其量
      可間接推論系爭來貨是否為馬來西亞產製恐有爭議，惟尚
      欠缺足資認定為大陸物品之直接證據，此一事實不明且不
      利益應由被告負擔。最高行政法院八十七年度判字第二三
      五五號、八十八年度判字第三五三三號、八十九年度判字
      第一一五號、第一九二號、第一一四七號、九十年度判字
      第一三六五號、九十二年度判字第一八九號、九十三年度
      判字第六八號等判決，均係就行政機關基於「合理懷疑」
      而未善盡調查之能事，即率然作成行政處分，其行政處分
      即有不符正當法律程序之違法，而遭撤銷原處分之案例。
（五）第按，我國駐外單位就海關請求協助查證事項，因係我國
      官方人員，且直接對事物實施調查或勘驗，應具客觀性，
      故其查證結果具有實質法律效力。實務上，在報運進口貨
      物產地案例中，依據駐外單位查證結果，即可直接判定該
      貨物之產地，毋需再進行相關之查證。故在海關緝私條例
      程序中，駐外單位查證結果廣為海關所採納，甚且在個別
      案件事實之查證，常被海關所持資以裁處行政罰之唯一依
      據。被告前就原告所提供之相關交易文件與前述諸多可疑
　　　之處，前以九十六年一月二十二日（九十六）高稽核電字
      第００二號傳真電文，委請駐馬經濟組協查原告進口之螺
      絲，是否確由P公司產製。嗣經駐馬經濟組於九十六年二
      月七日以馬來經字第０九六００００一九一０號函復被告
      ：「確認售予N公司之該批螺帽係該（P）公司產製，隨文
      檢送二００五年六月十日銷售確認單（SALES CONFIRMATI
      ON）」「馬國製造商協會（FMM；產證核發單位）、貿工
      部（MITI）等官員親自前往工廠查看生產情形，並親自攜
      帶螺絲、螺帽等樣品拜會本組，對其出口我國之貨品須一
      再接受複查，迄今仍不順通關等，表達不滿之意。隨文檢
      送FMM、MITI信函暨型號為KW A三０七P螺釘（BOLT）一件
      、用於打印KW一八一B型號螺帽之工具一件」「本案馬國
      製造商協會係該部授權之產證核發單位，本案出口人P公
      司既已取得FMM出具之原產地證明書，又認定本處孫習忍
      祕書等人前往P工廠參觀在案，至盼本案產品能順利通關
      ，以使台馬雙邊貿易得順暢進行」。申言之，原告所提供
      之文件與被告質疑系爭來貨之產地，業經駐馬經濟組親赴
      P公司工廠參觀勘驗，並取回相關事證函復在案，且隨文
      檢送二００五年六月十日銷售確認單以資證明，原告嗣再
      提供P公司出具N公司之發票、出貨清單等交易文件，適足
      以證明系爭來貨為馬國產製之事實（蓋馬國代表處經濟組
      人員會同相關主管官員親赴工場，直接實施勘驗查證之法
      定證明力，遠勝於原處分機關間接推測之效力），豈容被
      告僅採於己有利者，對於不利部分即棄而不顧，即可推翻
      駐外單位協助查證之結果。抑有進者，被告既委請駐馬經
      濟組協查，又不採認查證結果，復無明確證據，妄自臆斷
      系爭來貨之產地，頗令人匪夷所思。
（六）又N公司為一貿易商，其主要業務為仲介與契合買賣雙方
      之交易，並保證雙方履行契約之義務，從中獲取一定之報
      酬（佣金），原本即無製造系爭貨物之能力，故委由P公
      司承作。縱令N公司已被列入休眠狀態，倘因而造成P公司
      未能依約如期交貨，此乃買賣雙方貿易糾紛，屬私法上違
      約或債務不履行範疇，與貨物產地之認定毫無必然因果關
      係，況P公司已依約如期交貨。另買賣螺絲之利潤微薄，
      為節約成本錙銖必較，倘將中國大陸之產品，繞道經由馬
    　來西亞再轉運至台灣，徒然增加不必要之運費（約美金六
    　五０元），且需於馬國完成卸貨、換櫃、裝櫃、上船（合
    　計每櫃費用約美金一、八００至二、０００元）等作業，
    　耗費時日又增加額外支出，不合經濟效益。
（七）原告曾數次受N公司總經理許文淙之託，將原告應支付之
      貨款，轉匯由其指定之國外公司收執，倘有不足款項再由
      N公司補齊。另國際貿易交易之形態甚多，基於節稅或業
      務密秘之考量，交易之貨款經由他國或境外公司支付，並
      不足為奇，個人可依其需求，自由選擇最有利之條件進行
      交易，難有固定之模式，故被告認知之交易習慣與經驗（
      非個人主觀之推測），並不必然等同原告之交易習慣與經
      驗。倘被告認定原告有可疑貨款匯至中國大陸他公司之紀
      錄，應負舉證系爭來貨係由中國大陸受款人SHANGYU GAOL
      I SPECIAL STEEL LIMITED COMPANY（下稱S公司）運交之
      事實（例如船舶動態表、貨櫃動態表、發票、裝箱單、發
      貨人．．．等，以資佐證），或提供系爭來貨確由中國大
      陸產製之證據，始足當之。復因馬來西亞五金工廠林立隨
      處可見，各式規格之螺絲、螺帽等產品充斥市場，此類螺
      絲、螺帽等產品並無特殊地理性，世界各國均有生產，其
      所使用之鋼材成分大同小異，且多數均已規程化、標準化
      ，種類繁多，故無法以其材料成份或製造方式，鑑定其生
      產地。被告未具體指陳確切證據，僅基於「合理懷疑」（
      懷疑不得為論證基礎）妄加推測，而認定系爭來貨為中國
      大陸產製，法定證據力似嫌不足。
（八）又按公司暫無營業狀況，不同於註銷停業，其法人資格並
      未消滅，仍可進行商業交易行為。駐馬經濟組九十五年一
      月十八日馬來經字第０九五０００００七七０號函，係就
      被告請求協查N公司之營業狀況與登記資料所為函復，而
      該組九十六年二月七日馬來經字第０九六００００一九一
      ０號函，係就原告所提供之相關交易文件與系爭貨物是否
      確由P公司所產製進行查證，故駐馬經濟組函復：「確認
      」售予N公司之該批螺帽係該公司產製，隨文檢送二００
　　　五年六月十日銷售確認單，以證明雙方交易之真實性。則
      被告二次以「不同之事項」委請駐馬經濟組協查，其查證
      之結果自不相同，並不生矛盾問題。被告因查證之結果不
      如預期，即認前後矛盾，且既經委查，又不採認查證結果
      ，有違採證法則。
（九）本件原告前所檢附之原始提單係由N公司所提供，原告僅
      據實轉呈，且本件相關之交易文件甚多，原告並非與P公
      司直接交易之當事人，無法提供N公司與P公司間之交易文
      件，彼等是否提供？何時提供？所提供之文件是否有誤或
      屬真實？完全取決於N公司與P公司之主觀意願，亦非原告
      所能預期與判斷。另揆諸陽明海運股份有限公司所提供之
      貨櫃動態表及正確之海運提單，即可明證系爭來貨（貨櫃
      號碼：WFHU－0000000）係由船名MARCALABRIA V
      －００四E航次載運，原始起運港口：PORT KLANGMALAYS
      IA（並無由寧波港NINGBO起運或轉運之紀錄）；發貨人：
      NAGA KENCANA SDN BHD；收貨人：KAO DER BOLT CO.,LTD
      （即原告）；且來貨外包裝完整、無不妥文字、紙箱亦無
      大陸標示，斷無由中國大陸港口起運或轉運至馬來西亞，
      再轉賣原告之事實。
（十）本件爭點為來貨「產地」之認定，且付款憑證（明細）係
    　表彰買賣標的之價格及支付貨款之證明，縱令有付款不明
    　或未支付貨款之情形，此乃買賣雙方貿易糾紛，屬私法上
    　違約或債務不履行層面，與貨物產地之認定毫無關連。簡
    　言之，原告是否支付貨款，其與貨物產地之認定無必然之
    　因果關係，倘原告果真付款N公司或P公司，則被告即認定
    　來貨必為馬國產品？例如，原告之關係企業鉞富企業有限
    　公司將貨款匯給N公司，惟被告仍認定來貨為大陸產製，
    　並以九十五年第00000000、00000000號
    　處分書科處罰鍰在案；另有高鋒五金開發有限公司將貨款
    　匯給馬國製造商P公司，被告亦認定來貨為大陸產製，復
    　以九十六年第00000000號處分書科處罰鍰在案；
    　故有無匯貨款？或匯往何處？與貨物產地之認定毫無關連
    　，尚須借助其他文件與資料或委請駐馬經濟組查證以為斷
    　，實不可因原告未將貨款匯往馬來西亞，即可推論為來貨
    　大陸產製，此顯屬不當且非必要，復有違行政法不當聯結
    　禁止原則。
二、被告答辯意旨略謂：
（一）按「報運貨物進口而有左列情事之一者，得視情節輕重，
      處以所漏進口稅額二倍至五倍之罰鍰，或沒入或併沒入其
      貨物：一、．．．四、其他違法行為。．．．有前二項情
      事之一而涉及逃避管制者，依前條第一項及第三項論處。
      」及「私運貨物進口、出口或經營私運貨物者，處貨價一
　　　倍至三倍之罰鍰。．．．前二項私運貨物沒入之」為海關
　　　緝私條例第三十七條第一項第四款、第三項及第三十六條
　　　第一項、第三項所明定。又進口非屬「台灣地區與大陸地
　　　區貿易許可辦法」第七條規定准許輸入之大陸地區物品者
　　　，即構成進口禁止輸入之物品而涉及逃避管制之違法行為
　　　，原告報運貨物進口，虛報進口貨物產地，涉及逃避管制
　　　之行為，則被告依上揭規定論處，於法洵無不合。
（二）按「海關於進出口貨物放行之翌日起六個月內通知實施事
      後稽核者，得於進出口貨物放行之翌日起二年內，對納稅
      義務人、貨物輸出人或其關係人實施之。．．．為調查證
      據之必要，海關執行前項事後稽核，得要求納稅義務人、
      貨物輸出人或其關係人提供與進出口貨物有關之紀錄、文
      件、會計帳冊及電腦相關檔案或資料庫等，或通知其至海
      關辦公處所備詢，或由海關人員至其場所調查；被調查人
      不得規避、妨礙或拒絕。」為關稅法第十三條第一項前段
      及第二項所規定，原告於九十四年六月九日報運自馬來西
      亞進口螺絲乙批，同年十月二十六日被告以高普核字第０
      九四一０一八一四七號函請原告備齊相關資料配合辦理事
      後稽核，於法並無不合。又依我駐馬國代表處經濟組查證
      結果，系爭貨物之供應商N公司其登記之營業項目為「一
　　　般貿易」，惟N公司於一九九四年三月三十一日向馬國登
      記局提供之財務報表即無營運狀況，已被列為「休眠（do
      rmant）」狀態，此有駐馬經濟組九十五年一月十八日馬
      來經字第０九五０００００七七０號函可稽。原告雖稱系
　　　爭貨物係N公司向P公司所採購，惟P公司無法提供與N公司
      交易之有關文件，復有九十五年二月二十日馬來經字第０
      九五００００一七八０號函可證，原告雖於事後提出N公
      司與P公司之買賣合約，惟其真實性顯有疑慮，核不足採
      。
（三）次查原告於九十四年六月二十七日匯出貨款二０、九一四
      ‧六三美元至S公司不僅設址中國大陸浙江省，且核其金
      額與系爭貨物之貨款相同，此均有中央銀行外匯局之外匯
      支出明細表及華南銀行之賣匯水單可佐。又原告於復查時
      所檢附之原始提單亦有出貨人為SHANGYU GAOLI SPECIAL
      STEEL CO.LTD.（即S公司）之記載，裝貨港為NINGBO（寧
      波）。又原告報關時繳驗之發票其編碼SYGL正是SHANGY U
      GAOLI SPECIAL STEEL CO.LTD.之英文縮寫。在在均足以
      證明系爭貨物是來自中國大陸之S公司。再查駐馬國代表
      處於九十六年二月二日以馬來經字第０九六００００一六
      九０號函稱：「來自立委及國內相關單位等之關切壓力．
      ．．」，該處旋於同年月七日以馬來經字第０九六０００
      ０一九一０號函稱：「P公司確認售予N公司之該批螺帽為
      其所產製」，此與該組早先無壓力情形下所稱N公司於一
      九九四年三月三十一日向馬國登記局提供之財務報表即無
      營運狀況，已被列為「休眠（dormant）」狀態，前後說
      法完全不同。而原告於海關實施稽核後始提出與本件完全
      無關之P公司，並稱貨物係該P公司所生產，衡諸證據法則
      實難認為真實，所訴核無足採。
    理  由
一、按行為時台灣地區與大陸地區貿易許可辦法第七條第一項規
    定：「大陸地區物品，除下列各款規定外，不得輸入台灣地
    區：一、主管機關公告准許輸入項目及其條件之物品。二、
    古物、宗教文物、民族藝術品、民俗文物、藝術品、文化資
    產維修材料及文教活動所需之少量物品。三、自用之研究或
    開發用樣品。四、依大陸地區產業技術引進許可辦法規定准
    許輸入之物品。五、供學校、研究機構及動物園用之動物。
    六、保稅工廠輸入供加工外銷之原物料與零組件，及供重整
    後全數外銷之物品。七、加工出口區及科學工業園區廠商輸
    入供加工外銷之原物料與零組件，及供重整後全數外銷之物
    品。八、醫療用中藥材。九、行政院新聞局許可之出版品、
    電影片、錄影節目及廣播電視節目。十、財政部核定並經海
    關公告准許入境旅客攜帶入境之物品。十一、船員及航空器
    服務人員依規定攜帶入境之物品。十二、兩岸海上漁事糾紛
    和解賠償之漁獲物。十三、其他經主管機關專案核准之物品
    。」復按海關緝私條例第三條、第三十七條、第三十八條、
    第三十九條及第五十三條所稱之「管制」則包括「台灣地區
    與大陸地區貿易許可辦法規定不得輸入之大陸物品」在內，
    亦經財政部八十四年六月十七日台財關第八四一七二四五四
    二號函釋示在案，而上開函釋核與海關緝私條例規定之精神
    相符，本院自得予以援用。故進口非屬「台灣地區與大陸地
    區貿易許可辦法」第七條規定准許輸入之大陸地區物品者，
    自構成進口禁止輸入之物品而涉及逃避管制之行為。次按「
    報運貨物進口而有左列情事之一者，得視情節輕重，處以所
    漏進口稅額二倍至五倍之罰鍰，．．．四、其他違法行為。
    ．．．有前二項情事之一而涉及逃避管制者，依前條第一項
    及第三項論處。」「私運貨物進口、出口或經營私運貨物者
    ，處貨價一倍至三倍之罰鍰。．．．前二項私運貨物沒入之
    。」分別為行為時海關緝私條例第三十七條第一項第四款、
    第三項及第三十六條第一項、第三項所明定。又按「海關於
    進出口貨物放行之翌日起六個月內通知實施事後稽核者，得
    於進出口貨物放行之翌日起二年內，對納稅義務人、貨物輸
    出人或其關係人實施之。」「為調查證據之必要，海關執行
    前項事後稽核，得要求納稅義務人、貨物輸出人或其關係人
    提供與進出口貨物有關之紀錄、文件、會計帳冊及電腦相關
    檔案或資料庫等，或通知其至海關辦公處所備詢，或由海關
    人員至其場所調查；被調查人不得規避、妨礙或拒絕。」分
    別為關稅法第十三條第一項前段、第二項所明定。
二、本件原告於九十四年六月九日委由凱德公司向被告所屬前鎮
    分局報運進口螺絲（HEX NUT）乙批（報單號碼：第BC/ 九
    四/W一二六/五五○六號），原申報產地為馬來西亞。為加
    速貨物通關，被告准先依關稅法第十八條第一項規定徵稅放
    行，事後再加審查。嗣經被告於九十四年十月二十六日以高
    普核字第０九四一０一八一四七號函通知實施事後稽核，根
    據駐馬來西亞代表處查得資料及原告之匯款資料，發現系爭
    貨物原產地為中國大陸。因產地與原申報不符，且屬經濟部
    尚未開放准許進口之大陸物品項目，認原告報運貨物進口，
    涉有虛報進口貨物產地，逃避管制情事，復因涉案貨物已放
    行無法處分沒入，乃依海關緝私條例第三十七條第三項轉據
    第三十六條第一項、第三項規定，處涉案貨價二倍之罰鍰計
    一、三一八、五一０元等情，業據兩造分別陳明在卷，復有
    原告進口報單、被告緝私報告書、被告九十五年第0000
    0000號處分書附原處分卷可稽。而原告提起本件行政訴
    訟係以：（一）被告要求原告盡協力義務提供與本件進口貨
    物相關之文件供查證，須該文件屬必要的、適當的並有相當
    之牽連關係，本件爭點既為來貨之產地認定，原告並無提供
    付款憑證（明細）、資產負債表之義務，則被告要求原告提
    供參考事項所未規定之文件，自屬不當且無必要。（二）出
    口地報單僅為認定原產地參考資料之一種，非唯一之認定基
    準，故原告所提供欠缺報單號碼之出口報單無證據能力，及
    該原始提單係提供錯誤，被告應經查證，不得逕為引據適用
    ，作為認定原產地之參考資料。（三）被告既已委請註馬經
    濟組查證，則就該組已赴P公司勘驗，並取得相關文件函覆
    ，證明系爭來貨為馬國產製之事實即應採信，則被告仍不採
    認查證結果，實無法令人心服。（四）N公司為貿易商，主
    要業務為仲介與契合買賣雙方之交易，原本即無製造系爭貨
    物之能力，故委由P公司承作。縱令N公司已被列入休眠狀態
    ，倘因而造成P公司未能依約如期交貨，此乃買賣雙方貿易
    糾紛，屬私法上違約或債務不履行範疇，與貨物產地之認定
    毫無必然之因果關係。（五）原告係受N公司之託將貨款轉
    匯至其指定之國外公司，此屬N公司為了節稅或業務秘密之
    考量所致，故被告認原告有可疑貨款匯至S公司，應具體指
    陳確切證據，非僅基於合理懷疑妄加推測。（六）買賣螺絲
    之利潤微薄，倘將中國大陸之產品，繞道經由馬來西亞再轉
    運至台灣，徒然增加不必要之運費，耗費時日又增加額外支
    出，實不符經濟效益。（七）被告未依實施辦法第五條第二
    項規定徵得原告同意並提供承諾書，即逕自向中央銀行外匯
    局及華南銀行調取相關外匯支出資料，故被告因違憲或不當
    稽核所取得之事證，應不得認定為證據資料而加以利用云云
    ，資為論據。
三、惟查：
（一）原告於九十四年六月九日報運自馬來西亞進口螺絲乙批，
      被告依關稅法第十三條第一項及第二項之規定於同年十月
      二十六日以高普核字第０九四一０一八一四七號函請原告
      備齊系爭報關之相關資料配合辦理事後稽核，另據原告總
      經理高長松於九十四年十一月十日接受被告稽核組之訪談
      時表示：「（問：貨物來源為何？）賣方是一貿易公司，
      是最近我去馬來西亞調查發現的，他向馬來西亞的工廠買
      貨賣給我，我已查得製造廠，可以提供資料。」等語，惟
      經財政部台中關稅局向駐馬經濟組查證系爭貨物原產地一
      案，經該組以九十五年一月十八日馬來經字第０九五００
      ０００七七０號函覆查證結果：「說明：‧‧‧二、本案
      經向馬國公司登記局查證，旨述馬商NEGA KENCANA Sdn.B
      hd.‧‧‧營業項目為『一般貿易』，惟一九九四年三月
      三十一日提供公司登記局之財務報表即無營運狀況，故已
      被列為『休眠（dormant）』狀態；‧‧‧。」；嗣該組
      續查N公司之交易情形，以九十五年二月二十日馬來經字
      第０九五００００一七八０號函覆查證結果：「說明：‧
      ‧‧二、本案馬國製造商Peninsul ar Fasteners Sdn.Bh
      d.函復略以：該公司確與Nega Kencana Sdn.Bhd.有商業
      往來，基於商業道德，欠難提供與N公司之相關交易文件
      ，‧‧‧。」嗣於九十五年八月二日高長松接受被告訪談
      時又表示：「（問：貴公司負責人在九十四年十一月十日
      本局訪談筆錄中稱：賣方是一貿易公司，是最近我去馬來
      西亞調查發現的，所以我就以現金付款等等。查國際貿易
      實務，在交易完成前，買賣雙方經過詢價、報價等訂貨過
      程，應早已知道對方公司之營業性質並已談妥付款條件，
      何以在進口後三、四個月始經查證獲知其性質並突然決定
      付款方式？）NAGA公司在交易過程自稱是製造公司，本公
      司與NAGA公司交易只要價格談妥，即向其交易，後來因台
      中關出問題，去馬來西亞查，才知NAGA是貿易商，製造商
      是P公司。」乃認原告事後提出N公司與P公司之買賣合約
      ，其真實性顯有疑慮，而不採信。另查，依中央銀行外匯
      局九十五年一月三日台央外捌字第０九五００一一０四六
      號函覆原告九十四年五月至十月之外匯支出明細表及華南
      銀行九十四年六月二十七日之賣匯水單可知，原告於九十
      四年六月二十七日匯出貨款二０、九一四‧六三美元至中
      國大陸之S公司，核其金額與系爭貨物之貨款相同，且其
      匯款代號為七００（即已進口貨物之貨款），匯款之分類
      資料與數額均屬相符，參以原檢附之報關發票亦有大陸S
      公司之英文縮寫SYGL（SHANGYU GAOLI SPECIAL STEEL CO
      .LTD.）代碼，足證系爭貨物是來自中國大陸之S公司等情
      ，有被告上開函文、訪談紀錄、駐馬經濟組上開各函及中
      央銀行外匯局外匯支出明細表、華南銀行賣匯水單及發票
      附原處分卷可稽，堪可認定。故被告依上開貨物及資金流
      向之查證結果，認定系爭貨物之產地應為中國大陸，尚屬
      有據。
（二）又按行政訴訟之舉證責任分配理論與一般民事訴訟相同，
　　　即認為事實不明的情況下，其不利益應歸屬於由該事實導
　    出有利之法律效果的訴訟當事人負擔，換言之，主張權利
   　 或權限之人，於有疑義時，除法律另有規定外，應就權利
    　發生事實負舉證責任，而否認權利或權限之人或主張相反
    　權利之人，對權利之障礙或是消滅、抑制之事實，負舉證
    　責任，行政訴訟法第一百三十六條準用民事訴訟法第二百
    　七十七條之規定甚明。本件被告係依其所查得貨物及資金
    　流向之調查結果，認定系爭貨物之產地應為中國大陸，已
      如上述。又經被告向駐馬經濟組查證結果，N公司早於西
      元一九九四年已處於無營運之休眠狀態；且系爭貨物縱始
      確如原告主張係由P公司生產，則P公司與N公司間應有買
      賣合約或其他交易文件，惟原告卻以其並非與P公司直接
      交易之當事人，無法提供彼等間之交易文件，企以逃避舉
      證責任；另據駐馬經濟組之函復可知，其於九十五年二月
      間請P公司提供上開資料時，該公司並不願意亦無法提供
      其與N公司往來之交易文件資料，至九十六年二月二日馬
      來經字第０九六００００一六九０號函時，則以對於原告
      之背景不甚瞭解，恐影響其權益，故亦無法提供有關產能
      、生產原料來源、水電單據等相關資訊；惟至該組九十六
      年二月七日馬來經字第０九六００００一九一０號函時復
      雖表示，已經P公司確認售予N公司之該二批螺帽係該公司
      產製，並隨文檢送二００五年三月十二日、六月十日及二
      ００五年九月二十二日之銷售確認單（Sales Confirmati
      on）及馬國貿工部曾主動致函該組略以該國製造商協會係
      該部授權之產證核發單位，P公司既已取得該協會出具之
      原產地證明書，且已派人前往P公司參觀，盼本案產品能
      順利通關等語。然據該組九十六年二月二日馬來經字第０
      九六００００一六九０號函所載，「說明：‧‧‧二、‧
      ‧‧高鋒、高旺、高得等關係企業負責人高長松先生於日
      前偕同立委羅志明、馬國貿工部官員及本處孫習忍秘書（
      外交部）拜會該（P）公司，惟是否即可證明未來該公司
      出貨無虞，渠盼我方可以給予明確回應；‧‧‧四、由於
      馬商Naga Kencana Sdn Bhd（本案主要出口商，以下簡稱
      N公司）對本組查詢函件均未回應‧‧‧本組目前僅得各
      關區來函所檢附之商業發票間接洽詢P公司並獲其單方面
      確認，至如何勾稽本案交易流程之真偽，尚請酌卓。五、
      ‧‧‧此外尚須接受來自立委及國內相關單位等之關切壓
      力‧‧‧本組在無法釐清鉞富企業有限公司、高鋒關係企
      業及中國浙江『上虞高利特殊鋼有限公司』等之關係，‧
      ‧‧。」等語，有駐馬經濟組上開各函附原處分卷可稽，
      故P公司對於上開交易資料之提供態度前後不一，且所提
      供之資料亦僅是P公司單方之確認，且亦係至駐馬經濟組
      與其接洽近一年後始提出；又其所提出P公司與N 公司間
      之銷售確認單之時間係在N公司已處於無營運之休眠狀態
      期間，在無法向N公司求證情況下，尚無法認該確認單屬
      真正，故P公司上開之確認及所提出之銷售確認單，仍無
      法為原告有利之認定。則原告主張被告既已委請駐馬經濟
      組查證，就該組已赴P公司勘驗，並取得相關文件函覆，
      證明系爭來貨為馬國產製之事實即應採信，被告仍不採認
      查證結果，實無法令人心服云云，並不可採。另查，就匯
      款部分，原告於九十四年六月二十七日匯出貨款二０、九
      一四‧六三美元至中國大陸之S公司，核其金額與系爭貨
      物之貨款相同，且其匯款代號為七００（即已進口貨物之
      貸款），匯款之分類資料與數額亦係相符，而原告當初報
      關時檢附之發票，其上之編號亦為S公司，此與原告於復
      查時所檢附之原始提單亦有出貨人為SHANGYU GAOL ISPEC
      IAL STEEL CO.LTD.（即S公司）之記載，裝貨港為NINGBO
      （寧波），參以原告就匯至S公司之款項係主張係受N公司
      總經理許文淙之託，將原告應支付之貨款，轉匯由其指定
      之國外公司收執，倘有不足款項再由N公司補齊云云，惟
      與高長松於九十五年八月二日接受被告訪談時所稱「（問
      ：貴公司九十四年六月九日報運進口NUTS一批‧‧‧，為
      何貴公司於二００五年十月二十九日已以現金付給馬來西
      亞商NAGA公司USD二０、九一四‧六三，而貴公司又於九
      十四年六月二十七日從華南銀行匯出USD二０、九一四‧
      六三至SHANGYU QHEJIANG CHINA（大陸）SHANG YU,GAOLI
      SPECIAL STEEL LIMITTED COMPANY，何以同一貨價付款兩
      次？）第二次現金支付係NAGA公司向本公司借用的。）」
      等語，顯不一致，故本件既然查有上開諸項原告確實係與
      S公司交易之證據，應認原告於復查時提出之原始提單應
      屬正確，非原告所稱係船公司提供錯誤之提單，是被告認
      定系爭貨物之產地應為中國大陸，堪信真實，且由上開查
      證過程應認被告就其認定系爭貨物產地之外觀事實已盡其
      舉證責任，則原告若認被告之查證有何不當之處，否認系
      爭貨物之產地為中國大陸，自應就其事實負舉證責任，而
      非徒以是否屬其應盡協力義務所應提供之文件予以爭執，
      則原告僅以前揭情詞置辯，始終未提出任何確實可信之證
      據資料供本院審酌，以盡其協力調查之義務，自難認其已
      舉出反證以實其說。則原告主張出口地報單僅為認定原產
      地參考資料之一種，非唯一之認定基準，故無證據能力及
      縱令N公司已被列入休眠狀態，倘因而造成P公司未能依約
      如期交貨，此乃買賣雙方間之貿易糾紛，屬私法上違約或
      債務不履行範疇，與貨物產地之認定毫無必然之因果關係
      及原告係受N公司之託將貨款轉匯至其指定之國外公司，
      此屬N公司為了節稅或業務秘密之考量所致，故被告認原
      告有可疑貨款匯至S公司，應具體指陳確切證據，非僅基
      於合理懷疑妄加推測云云，均不足採。
（三）至原告主張被告未依實施辦法第五條第二項規定徵得原告
      同意並提供承諾書，即逕自向中央銀行外匯局及華南銀行
      調取相關外匯支出資料，故被告因違憲或不當稽核所取得
　　　之事證，應不得認定為證據資料而加以利用乙節。又按「
      海關對前項被稽核人所提供之文件資料，認有進一步查證
      之必要者，得請其提供承諾書，同意海關向金融機構調取
      與進出口貨物有關之資料。」固為實施辦法第五條第二項
      所明定，惟依關稅法第十三條第四項規定海關執行第一項
      事後稽核工作，得請求相關機關及機構提供與進出口貨物
      有關之資料及其他文件。即海關執行事後稽核工作時得調
      查存放於相關機關與進出口貨物有關之資料，此為海關之
      調查權限，縱認本件應適用實施辦法，而該辦法第五條第
      二項規定海關對被稽核人所提供之文件資料，認有進一步
      查證之必要者，「得」請其提供承諾書，同意海關向金融
      機構調取與進出口貨物有關之資料，然此僅就調查方法為
      訓示規定，尚非因此限定關稅法第十三條第四項賦予海關
      之調查權，易言之，被告非不得以其他方式查得之資料予
      以核定。又行政院金融監督管理委員會以九十四年六月三
      日金管銀（五）字第０九四００一二七二二號函示略謂：
      「‧‧‧說明二、稅務機關與關稅總局依法查調OBU之客
      戶資料，應逐案報經本會同意後，始得函請銀行OBU配合
      辦理。‧‧‧。」可知，被告基於調查案件之需要，得註
      明案由，經由財政部關稅總局報經行政院金融監督管理委
      員會之同意，即得不待被稽核人之同意，向金融機構調取
      與進出口貨物有關之資料，則本件被告所憑之資料縱未取
      得原告之同意，尚無何瑕疵，自得採為證據資料。故原告
      上開主張亦不可採。
四、綜上所述，原告之主張既無可採。本件被告認定原告向被告
    所屬前鎮分局報運自新加坡進口馬來西亞產製之螺絲（HEX
    NUT）乙批（報單號碼：第BC/九四/W一二六/五五０六號）
    ，經被告稽核結果，產地應為中國大陸（ＣＮ），與原申報
    產地不符，且非屬經濟部開放准許輸入之大陸物品，乃認原
    告報運貨物進口涉有虛報貨物產地，逃避管制情事，被告乃
    依海關緝私條例第三十七條第三項轉據同條例第三十六條第
    一項及第三項規定，處原告貨價二倍之罰鍰計一、三一八、
    五一０元，並無違誤；訴願決定予以維持，亦無不合。原告
    提起本件訴訟，求為撤銷訴願決定、復查決定及原處分，為
    無理由，應予駁回。又本件事證已明，至於兩造其餘主張，
    經核與判決結果不生影響，爰不一一論述，附此敘明。
據上論結，本件原告之訴為無理由，依行政訴訟法第一百九十五
條第一項後段、第九十八條第一項前段，判決如主文。
中　　華　　民　　國　九十六　年　　十二　　月　十一　日
                  第一庭審判長法　官　蘇秋津
                              法  官　詹日賢
                              法  官　林勇奮
以上正本係照原本作成。
如不服本判決，應於判決送達後二十日內向本院提出上訴書狀，
其未表明上訴理由者，應於提起上訴後二十日內向本院提出上訴
理由書（須按對造人數附繕本）；如於本判決宣示或公告後送達
前提起上訴者，應於判決送達後二十日內補提上訴理由書（須附
繕本）。未表明上訴理由者，逕以裁定駁回。
中　　華　　民　　國　九十六　年　　十二　　月　十一　日
　　　　　　　　　　　　　　  書記官　黃玉幸
